【裁判字號】    90,上易,2190
【裁判日期】    900809
【裁判案由】    侵占
【裁判全文】
臺灣高等法院臺中分院刑事判決          九十年度上易字第二一九○號
    上  訴  人  臺灣臺中地方法院檢察署檢察官
    被      告  乙○○
    選任辯護人  林瓊嘉
右上訴人因被告侵占案件，不服臺灣臺中地方法院中華民國九十年八月九日第一審判
決（民國九十年度易字第二一一二號，起訴案號：臺灣臺中地方法院檢察署民國九十
年度偵字第七九六八號），提起上訴，本院判決如左：
    主      文
上訴駁回。
    理      由
一、本案經本院審理結果，認第一審判決被告無罪，並無不當，應予維持，並引用第
    一審判決書記載之理由（如附件）。
二、上訴人即公訴人上訴意旨雖指稱被告將刑事警察局交其暫行保管之汽車，售予他
    人，顯屬侵占罪嫌，原審未予依法論科，有所違誤，應予撤銷云云。第查，刑法
    上之侵占罪，以侵占自己持有他人之物為構成要件，本件汽車係被告向他人買受
    ，因懷疑引擎車身號碼遭變造，始主動請警方檢驗，警方認有變造之嫌疑，而將
    該車交由被告簽署切結暫行保管。然此究不能即否定該汽車非被告所有，而係保
    管警局之物，蓋警局並無享有所有權。至於該車是否贓車，原所有人能否請求追
    還，乃其他法律問題，仍不能據此即謂被告係保管他人之物，因而被告予以處分
    ，尚難以侵占罪相繩。故原審為被告無罪之諭知，核無不當，上訴自無理由，應
    予駁回。
三、據上論斷，應依刑事訴訟法第三百六十八條、第三百七十三條，判決如主文。
本案經檢察官甲○○到庭執行職務。
中      華      民      國     九十      年     十一      月   十三     日
                                 臺灣高等法院臺中分院刑事第七庭
                                       審判長法  官  林  榮  龍
                                             法  官  謝  說  容
                                             法  官  黃  日  隆
右正本證明與原本無異。
不得上訴。
                                             書記官  林  端  容
中      華      民      國     九十      年     十一      月    十五    日
                                                                        Ｆ
臺灣臺中地方法院刑事判決       九十年度易字第二一一二號
    公  訴  人  臺灣台中地方法院檢察署檢察官
    被      告  乙○○  男四十五歲（民國○○○年○○月○○○日生）
                        住台中市○○區○○里○○路○段廿九號
                        身分證統一編號：Ｌ一三二五二五號
    選任辯護人  林瓊嘉律師
右列被告因侵占案件，經檢察官提起公訴（九十年度偵字第七九六八號），本院判決
如左：
    主  文
乙○○無罪。
    理  由
一、公訴意旨略以：被告乙○○係祥琦汽車商行負責人，於民國八十七年四月二十九
    日，以新台幣（下同）一百六十八萬元向施良杰購得懸掛ＣＧ─三二六六號賓士
    牌自小客車（該車實係丙○○所有之ＭＩ─九○二八號自小客車，於八十七年三
    月二十日二十三時許，在台北縣新莊市○○路一○三號失竊），乙○○於數日後
    欲轉售同行，經同行發現該車之引擎車身號碼似遭變造，乙○○遂主動向台中縣
    警察局檢舉該車為贓車。台中縣警察局將該車送往內政部警政署刑事警察局，由
    該局會同中華賓士公司勘查電解車身號碼，確認該車車身係遭變造，刑事警察局
    於八十七年七月二十日將前開贓車交由乙○○暫行保管，告知乙○○於保管期間
    不得變賣、抵押處分，乙○○並在保管條簽署切結。而丙○○於八十七年七月三
    十一日向台灣台中地方法院檢察署告訴乙○○涉有故買贓物罪嫌（分案八十七年
    度偵字第一六四五九號贓物案件，後遭不起訴處分確定），乙○○在該案中，於
    八十七年九月四日出庭應訊，已得知前開贓車確係丙○○遭竊之自小客車，竟意
    圖為自己不法之所有，於八十七年十月六日向台中監理站申請變牌照號碼為Ｂ７
    ─八七九八號，並以一百七十餘萬元之價格售予張志興。張志興再以一百七十萬
    元價格售予張麗月，張麗月復於八十九年十月十九日，以一百三十五萬元賣予王
    振華（王振華申請變更牌照號碼為２Ｍ─五八一六號），因認被告乙○○涉犯刑
    法第三百三十五條之侵占罪嫌等語。
二、按犯罪事實應依證據認定之，無證據不得推定其犯罪事實；不能證明被告犯罪者
    ，應諭知無罪之判決，刑事訴訟法第一百五十四條、第三百零一條第一項分別定
    有明文。又認定不利於被告之事實，須依積極證據，苟積極證據不足為不利於被
    告事實之認定時，即應為有利於被告之認定，更不必有何有利之證據；認定犯罪
    事實所憑之證據，雖不以直接證據為限，間接證據亦包括在內，然而無論直接或
    間接證據，其為訴訟上之證明，須於通常一般之人均不致有所懷疑，而得確信為
    真實之程度者，始得據為有罪之認定；再事實之認定，應憑證據，如未能發現相
    當證據，或證據不足以證明，自不能以推測或擬制之方法，以為裁判之基礎，最
    高法院分別著有三十年上字第八一六號、七十六年台上字第四九八六號、四十年
    台上字第八六號判例可資參照。再侵占罪之成立，以擅自處分自己持有之他人所
    有物，或變易持有之意為所有之意，而逕為所有人之行為，更必具有不法所有之
    意思，方與侵占罪之構成要件相符（參最高法院十九年度上字第一○五二號判例
    ）。
三、本件公訴人認被告乙○○涉犯前揭侵占之犯行，無非係以被告於警訊及偵查時供
    承不諱，核與被害人丙○○及證人張麗月、王振華於警訊時之證述相符，並有被
    告簽署之保管條在卷可憑其主要之論據。然訊據被告乙○○堅決否認有何侵占之
    犯行，辯稱：伊因缺錢花用，始將上開車輛出售於他人，伊主觀上認為其有權處
    分，並無不法侵占意圖。更何況該車係伊發現有問題後，主動交由警方檢驗，並
    無遭警依法定程序扣押，是伊應仍為合法之占有人，則伊將之處分，何來不法之
    侵占等語。
四、經查被告乙○○於警訊及偵查中，雖坦承有將警方命其保管之前該賓士車輛出
    售於他人等情不諱，然其於主觀上是否具有侵占所持有他人之物之不法所有意圖
    ，並未明確坦承在卷，則公訴人認被告已坦承不法侵占之罪行，自有所誤解。另
    觀卷附被害人丙○○及證人張麗月、王振華於警訊之供、證述，亦僅足以證明上
    開賓士車輛，部分確係被害人丙○○所失竊車輛之車身；且其後上開賓士車輛並
    由被告出售後，再輾轉由張麗月、王振華所購得等情，亦均尚不足以遽以論斷被
    告確涉有公訴人所指侵占之犯行。另上開賓士汽車，被告係以一百六十八萬元
    價格，向施良杰所購得，其後雖經被害人丙○○提出故買贓物之告訴，然經台灣
    台中地方法院檢察署檢察官於八十七年十二月三十一日以八十七年度偵字第一六
    四五九號，認被告係以一百六十八萬元之合理價格買受該賓士車輛，且亦檢視該
    車之行車執照、進口與貨物稅完（免）稅證明書等證件確認無誤，是被告應無知
    贓購買贓物之犯行，而予以不起訴處分確定在案，業經調閱上開偵查卷宗查核無
    誤，並有該不起訴處分書附卷可稽，則被告就購買前揭賓士汽車，雖屬贓車，然
    其為善意之第三人，至堪認定。而按買賣標的物之買受人，依民法第八百零一條
    、第九百四十八條規定，已取得標的物所有權者，於此種情形，標的物如為盜贓
    者，被害人未依同法第九百四十九條、第九百五十條規定，自被盜時起二年以內
    ，向買受標的之占有人，為回復其物之請求前，該買受人之所有權並不消滅，倘
    逾二年之期間，被害人未為回復之請求者，該買受人即確定取得標的物之所有權
    。本件被告如上所述，就所購得之上開賓士汽車，係屬善意之第三人，於被害人
    丙○○未向被告回復該汽車之請求前（丙○○迄今已逾二年未行使其回復其汽車
    之請求），仍應由被告取得該賓士汽車之所有權。依此，被告縱於其後，將該賓
    士汽車出售於他人，應仍屬處分自己所有之物，而非所謂「他人所有」之物；再
    被告既以相當價格買受前開賓士汽車，衡情其於主觀認知上，乃認該車係屬其所
    有，則其於出賣該賓士汽車之際，於主觀上認係處分自己所有之物，與常理並不
    相違背，亦尚難遽認其有何侵占他人之物之不法所有意圖。末被告雖有書立卷
    附保管該賓士汽車之保管條交予警方，然上開賓士汽車，係其後被告發現該車之
    引擎車身號碼疑遭人變造，乃主動將之交由警方鑑識處理，並非由警方搜索查扣
    ，其後亦未有何搜索扣押之相關資料，此有卷附資料可稽與調閱另案八十七年度
    偵字第一六四五九號偵查卷宗查核無訛。依此觀之，該賓士汽車，顯非遭搜索扣
    押之車輛，而係由被告主動交予警方保管鑑定，則警方於交還該汽車於原委託者
    即被告之際，應無何依據令被告不得處分該賓士汽車。申言之，該車輛應非屬警
    方所持有，或仍屬被害人丙○○所有之物。故亦難僅憑該保管條，遽以認定被告
    出賣賓士汽車，即係擅自處分他人所有之物，而逕謂其有何侵占犯行。
五、綜上所述，被告於處分該賓士汽車之時，於主觀上既無變易持有為所有之不法侵
    占意圖，而於客觀上亦非屬處分自己所持有他人所有之物，則揆諸前揭二之說明
    ，被告上開所為，應與侵占罪之犯罪構成要件有間，自尚難繩以被告侵占罪責，
    是被告所辯並無侵占犯行，應堪採信。此外，復查無其他積極確切證據，足認被
    告有何公訴人所指上開侵占罪行，則被告被訴侵占犯罪，應屬不能證明，自應依
    法諭知被告無罪之判決。
六、據上論斷，應依刑事訴訟法第三百零一條第一項判決如主文。
中      華      民      國      九十      年      八    月      九    日
     台灣台中地方法院刑事第二庭
                                        法  官  黃文進
右正本證明與原本無異。
如不服本判決，應於送達後十日內向本院提出上訴狀 （須附繕本） ，上訴於台灣高等
等
法院台中分院。
                                        書記官
中      華      民      國      九十      年      八    月     九    日


司法院資訊處製作；財團法人民間司法改革基金會備份。
